【裁判字號】    94,上,883
【裁判日期】    950103
【裁判案由】    返還所有物
【裁判全文】
臺灣高等法院民事判決                   94年度上字第883號
上  訴  人  新祥記工程股份有限公司
                        樓之2
法定代理人  潘東發
被上訴人    台鳳股份有限公司
                        之2
法定代理人  黃葉冬梅
訴訟代理人  王坤成律師
上列當事人間請求返還所有物事件，上訴人對於中華民國94年12
月20日臺灣臺北地方法院94年度訴字第28號第一審判決提起上訴
，本院於94年12月20日言詞辯論終結，判決如下：
    主  文
上訴駁回。
第二審訴訟費用由上訴人負擔。
    事實及理由
一、本件上訴人經合法通知，未於言詞辯論期日到場，核無民事
    訴訟法第 386條各款情形，被上訴人聲請由其一造辯論而為
    判決，應予准許，合先敘明。
二、被上訴人主張：其領有座落於台北縣淡水鎮○○○段 224、
    225、226之1、227之1、227之12、228之1、228之2地號，及
    台北縣淡水鎮○○○段251、251之1地號等9筆土地經台北縣
    政府工務局核發之85淡建字第 429號建造執照（下稱系爭建
    造執照）在案，於民國92年 8月15日委請上訴人擔任系爭建
    造承造人並辦理變更手續，旋於同年 8月22日交付如原判決
    附表所示之文件及上開建造執照正本（下合稱系爭文件）予
    任職上訴人公司之潘東發。詎上訴人未能完成受託辦理之事
    項，被上訴人乃於93年7月12日以台北郵局第39支局 926 號
    存證信函，通知上訴人終止上開委任關係，並請求返還系爭
    文件，惟上訴人於收受送達後仍未置理，乃提起本訴，請求
    上訴人返還台北縣政府工務局85淡建字第 429號建造執照正
    本及如原判決附表所示之文件（即系爭文件）。原審為被上
    訴人勝訴之判決。並答辯聲明：上訴駁回。
三、上訴人則以：被上訴人因財務困難，故依系爭建造執照所為
    之開發案自87年間即停工，嗣經訴外人鄭中平介紹上訴人承
    攬工程，兩造約定應將承造人變更為上訴人，故於92年 8月
    15日由被上訴人出具「起造人同意書」、原承造人宏得營造
    工程有限公司出具「承造人放棄承攬同意書」、上訴人出具
    「新承造人承攬同意書」，92年 8月22日上訴人派潘東發代
    表上訴人向被上訴人取得辦理承造人變更應備之文件，始知
    須先辦理起造人負責人變更後始得再辦承造人變更，故上訴
    人乃於93年 6月14日以存證信函催促被上訴人先辦理起造人
    負責人變更，然被上訴人當時之負責人張清德卻拒絕辦理，
    致上訴人無法完成變更承造人之手續，是以，無法辦理完成
    實非可歸責於上訴人，且兩造間係因承攬關係而變更承造人
    之舉，此為承攬約定之一，非因委任關係而變更承造人，今
    既可歸責於被上訴人，被上訴人自無終止承攬關係之權利，
    更因非委任關係，更無終止委任契約之可言等語置辯，並上
    訴聲明：(一)原判決廢棄。(二)被上訴人在第一審之訴駁回。
四、兩造不爭執之事實：
  (一)被上訴人領有座落於台北縣淡水鎮○○○段 224、225、226
    之1、227之1、227之12、228之1、228之2地號，及台北縣淡
    水鎮○○○段251、251之1地號等9筆土地經台北縣政府工務
    局核發之85淡建字第429號建造執照正本。
  (二)被上訴人於92年 8月22日將系爭文件交予上訴人，由上訴人
    職員（現為法定代理人）潘東發簽名收受，並由上訴人出面
    辦理承造人變更手續，系爭文件現由上訴人持有。
五、上訴意旨主要認為：兩造間為承攬關係，並非委任關係，原
    審未通知證人高樹樟及吳正山證明兩造間為承攬關係，亦不
    於理由中敘明不予通知作證之理由，即為上訴人敗訴判決，
    顯有未洽云云。可認兩造間之爭執點為：兩造間之關係究為
    承攬關係或委任關係，即上訴人持有系爭文件究係基於承攬
    關係或委任關係而持有。
六、經查：被上訴人主張交付系爭文件與上訴人，係基於委任關
    係，委任上訴人辦理承造人變更手續而交付。上訴人則主張
    係基於兩造間之承攬（工程）關係，被上訴人因承攬而附隨
    交付系爭文件與上訴人，再由上訴人負責辦理承造人變更手
    續，與委任關係無涉。
  (一)按建築工程之承攬契約，關係複雜，涉及工期長短、價金若
    干、品質如何及違約罰則等諸多問題，通常均以書面契約為
    之。被上訴人否認兩造間有承攬契約存在，上訴人則不能提
    出書面之承攬契約為證（於原審94年 4月15日言詞辯論期日
    ，潘東發陳稱將回去準備後陳報協議[提出書面契約之意]，
    然迄未陳報。），上訴人之法定代理人於本院受命法官行準
    備程序時，就受命法官所問：上訴人主張承攬契約究竟多少
    錢？何日完工等情，則答稱：伊不清楚云云。顯然上訴人就
    其主張之事實未能盡舉證證明之責，自無從認定兩造間有承
    攬關係存在。茲上訴人既收受被上訴人交付之系爭文件憑以
    辦理承造人變更手續，其間之法律關係，自應以被上訴人主
    張之委任關係為可採。
  (二)又當事人之一方得任意終止委任契約，民法第549條第1項定
    有明文。原審認被上訴人已於93年 7月12日發函上訴人終止
    兩造間之委任契約等情，為上訴人所不爭執，是兩造間之委
    任關係已合法終止，判命上訴人返還系爭文件，核無違誤。
  (三)上訴人聲請通知證人高樹樟，請求訊問：『1.其有無從事「
    大北投案」工程評估之工作？為何評估？2.有無跟台鳳公司
    工務部門討論過「大北投案」工程接手之問題？為何接手？
    』；聲請通知證人吳正山，請求訊問：『1.有無至「大北投
    案」建案現場勘查？並進行後續營建工作之評估？2.前開事
    項受何人委託？因何委託？3.就「大北投案」有無跟新祥記
    公司為承包之約定？』（原審卷第37至38頁）惟查高樹樟、
    吳正山待證事項，並不足以證明兩造間有承攬契約關係存在
    。況縱令兩造間有承攬關係屬實，然依民法第 511條規定：
    「工作未完成前，定作人得隨時終止契約。」被上訴人主張
    其已於原審94年 7月26日當庭提出爭點摘要狀繕本送達與上
    訴人收受，作為通知上訴人終止承攬契約之意思表示，有當
    日言詞辯論筆錄載明其旨，並有該書狀經上訴人訴訟代理人
    簽收在卷足憑，堪認實在而可採。從而，兩造承攬關係自已
    於該時日終止，依民法第 263條準用同法第259條第1款規定
    ，契約終止時，由他方所受領之給付物，應返還之。故被上
    訴人憑以訴請上訴人返還原判決主文所示之物（即系爭文件
    ），應屬正當，原審因而判予准許，洵無不合，殊無再事勞
    費通知上開二證人到庭之必要，併予敘明。
  (四)至上訴人另辯稱：被上訴人拒不辦理起造人負責人變更手續
    ，以致於無法完成變更承造人之手續，責任在於被上訴人等
    情，無論是否屬實，均無解於被上訴人得終止承攬契約之權
    。（至於終止契約後縱令致生其他法律問題，不在本件訴訟
    審究範圍之列。）按承攬工程係一回事，承攬工程是否另須
    辦理承造人變更係一回事，為辦理承造人變更手續而交付有
    關文件之法律關係究係基於承攬工程（契約），或係另外成
    立一獨立之委任關係，則又是另外一回事，不容相混，併為
    敘明。
七、綜上所述，原審判命上訴人應返還系爭文件予被上訴人，允
    無不合。上訴意旨指摘原判決不當，求予廢棄改判，為無理
    由，應予駁回。
八、據上論結，本件上訴為無理由，依民事訴訟法第449條第1項
    、第463條、第385條第1項前段、第78條，判決如主文。
中    華    民    國    95    年     1     月    3    日
                  民事第四庭
                            審判長法  官  張劍男
                                  法  官  陳邦豪
                                  法  官  游明仁
正本係照原本作成。
如不服本判決，應於收受送達後20日內向本院提出上訴書狀，其
未表明上訴理由者，應於提出上訴後20日內向本院補提理由書狀
（均須按他造當事人之人數附繕本）上訴時應提出委任律師或具
有律師資格之人之委任狀；委任有律師資格者，另應附具律師資
格證書及釋明委任人與受任人有民事訴訟法第466條之一第一項
但書或第二項（詳附註）所定關係之釋明文書影本。
中    華    民    國    95    年    1    月     6    日
                                  書記官  董曼華
附註：
民事訴訟法第四百六十六條之一（第一項、第二項）：
對於第二審判決上訴，上訴人應委任律師為訴訟代理人。但上訴
人或其他法定代理人具有律師資格者，不在此限。
上訴人之配偶、三親等內之血親、二親等內之姻親，或上訴人為
法人、中央或地方機關時，其所屬專任人員具有律師資格並經法
院認為適當者，亦得為第三審訴訟代理人。


司法院資訊處製作；財團法人民間司法改革基金會備份。
